臺灣高等法院臺中分院刑事判決
111年度上訴字第167號
上  訴  人  
即  被  告  郭聰慧


上列上訴人即被告因傷害案件，不服臺灣臺中地方法院110年度
訴字第581號中華民國110年12月8日第一審判決（起訴案號：臺
灣臺中地方檢察署110年度偵字第6357號），提起上訴，本院判
決如下：
    主    文
上訴駁回。
    犯罪事實
一、乙○○為成年人，因懷疑其女兒黃○○（民國000年生，真實姓
    名年籍詳卷）遭同班同學即兒童甲女（103年7月生，真實姓
    名年籍詳卷）欺負，遂於109年10月14日上午8時10分許，至
    臺中市南區○○國民小學某班級（校名、地址、年級班別均詳
    卷）教室內，質問兒童甲女為何毆打黃○○，並以手抓住兒童
    甲女肩膀之方式，用力搖晃兒童甲女之身體，適該校代課老
    師乙○○在場，見狀上前攔阻，詎乙○○明知兒童甲女係未滿12
    歲之兒童，竟基於成年人傷害兒童身體之犯意，將乙○○推開
    後，持藍色包包1個（扣案）揮擊兒童甲女之胸口1下，致兒
    童甲女因而受有胸部挫傷之傷害。
二、案經甲女訴由臺中市政府警察局第三分局報告；及甲女之法
    定代理人乙男訴請臺灣臺中地方檢察署檢察官偵查起訴。
    理    由
一、程序部分：
  ㈠按宣傳品、出版品、廣播、電視、網際網路或其他媒體對下
    列兒童及少年不得報導或記載其姓名或其他足以識別身分之
    資訊：一、遭受第49條或第56條第1項各款行為。二、施用
    毒品、非法施用管制藥品或其他有害身心健康之物質。三、
    為否認子女之訴、收養事件、親權行使、負擔事件或監護權
    之選定、酌定、改定事件之當事人或關係人。四、為刑事案
    件、少年保護事件之當事人或被害人。行政機關及司法機關
    所製作必須公開之文書，除前項第3款或其他法律特別規定
    之情形外，亦不得揭露足以識別前項兒童及少年身分之資訊
    ，兒童及少年福利與權益保障法第69條第1項、第2項定有明
    文。經查，犯罪事實欄所示之告訴人甲女為兒童，此有告訴
    人兒童甲女全戶戶籍資料（完整姓名）查詢結果1紙在卷可
    參（置於原審卷卷末證物袋）。依上開規定，本院製作必須
    公開之判決書，自不得揭露足以識別告訴人兒童甲女身分之
    資訊，是本案判決書關於告訴人兒童甲女及其法定代理人亦
    即告訴人乙男之姓名，僅各記載代號為甲女、乙男（真實姓
    名、年籍均詳卷），先予敘明。
  ㈡證據能力之說明：
　  ⒈按被告以外之人於審判外之言詞或書面陳述，除法律有規
      定者外，不得作為證據；又被告以外之人於審判外之陳述
      ，雖不符合同法第159條之1至第159條之4規定，但經當事
      人於審判程序同意作為證據，法院審酌該言詞陳述或書面
      陳述作成時之情況，認為適當者，亦得為證據。當事人、
      代理人或辯護人於法院調查證據時，知有第159條第1項不
      得為證據之情形，而未於言詞辯論終結前聲明異議者，視
      為有前項之同意，刑事訴訟法第159條第1項及第159條之5
      分別定有明文。核其立法意旨在於傳聞證據未經當事人之
      反對詰問予以核實，原則上先予排除。惟若當事人已放棄
      反對詰問權，於審判程序中表明同意該等傳聞證據可作為
      證據；或於言詞辯論終結前未聲明異議，基於尊重當事人
      對傳聞證據之處分權，及證據資料愈豐富，愈有助於真實
      發見之理念，且強化言詞辯論主義，使訴訟程序得以順暢
      進行，上開傳聞證據亦均具有證據能力。查檢察官、上訴
      人即被告乙○○（下稱被告）對本判決以下所引用被告以外
      之人於審判外之陳述均同意有證據能力（見本院卷第173
      頁），且審酌上開傳聞證據作成時，並無違法不當或證明
      力明顯過低之瑕疵，認為以之作為本案之證據亦屬適當，
      是上揭傳聞證據自具有證據能力。　
　  ⒉其餘本案判決所引用之非供述證據，均係依法定程序合法
      取得，並與本案均具有關聯性，且業經本院依法踐行調查
      證據程序，檢察官、被告亦表示不爭執其證據能力，且查
      無依法應排除其證據能力之情形，是該等證據亦有證據能
      力。
二、認定犯罪事實所憑之證據及理由：
  ㈠訊據被告固坦承於上開時間，前往上開地點質問甲女為何人
    ，且明知甲女係未滿12歲兒童之事實，惟矢口否認有傷害犯
    行，辯稱：我當天只是要去找老師，到班上詢問哪位是甲女
    ，甲女瞪我一眼後不理我，我就到教務處找老師，我和兒童
    甲女沒有身體接觸，乙○○、甲女所述不合常理，另由甲女就
    醫之時間觀之，亦難認其胸部挫傷為我所為，且我過往因車
    禍導致左上肢萎縮無力、雙手無力、左眼亦有複視之情事，
    根本無法打傷甲女等語（見原審卷第40、41頁、本院卷第14
    至16、174至176、179至181頁）。
  ㈡告訴人即兒童甲女於警詢時陳稱：109年10月14日8時10分許
    ，我在教室裡面，我們班同學黃○○跟她媽媽進來教室，她媽
    媽喊說「甲女是誰？」我們班同學就指我，代課老師問她要
    做什麼，黃○○的媽媽過來雙手抓住我的雙肩問我說「為什麼
    要打黃○○？」並用力搖晃我身體，後來老師過來阻擋，黃○○
    的媽媽把老師推開，並拿她的藍色手提包打我胸口一下，之
    後黃○○的媽媽到教室外面，還跟我說「瞪什麼瞪」，後來老
    師就請黃○○的媽媽離開，我胸部挫傷，有中山醫學大學附設
    醫院診斷證明；109年10月7日上健康課時，我不小心揮到黃
    ○○的頭，黃○○有跟老師講，老師請我跟黃○○說對不起，當時
    黃○○也說要原諒我等語（見偵卷第13至17頁）；於原審審理
    時亦證稱：黃○○媽媽有到學校找我，當時靖娜老師在，其他
    同學也在，黃○○媽媽肩上有背扣案的藍色手提包，她搖我肩
    膀，搖完之後拿藍色包包打我胸部一下，當時覺得很痛，有
    哭，我被打時靖娜老師有在場，後來有老師帶我去輔導室，
    之後同一天爸爸、媽媽陪我去看醫生，原審卷第143到145頁
    照片中的小朋友是我，是我去看醫生當天，醫院的人幫我照
    的；在當天或之前我沒有撞到溜滑梯或其他遊樂設施，也沒
    有撞傷等語（見原審卷第182至188頁）。證人即在場之代課
    老師乙○○於警詢時另陳稱：109年10月14日上午8點25分左右
    ，當時是早修時間，學生在教室内閱讀，大約8時22分左右
    警衛室打來說至黃○○跟母親進來學校，過沒多久他們就從教
    室的後門走進來，我請黃○○先回到位置上坐好，但是她母親
    隨後進到教室，很大聲的問甲女是誰，坐在哪裡？因為我是
    固定於星期三幫忙看顧該班早修，並沒有上過她們班的課，
    所以我也不大認識小朋友。我不確定是不是有其他同學指著
    甲女的位置，但是被告走到甲女旁邊很大聲的問她「你是不
    是有打我女兒？還不止一次？」當下她情緒很激動，也講了
    許多貴罵的話，罵完之後她就動手推打甲女身體 ，我趕快
    擋在他們中間，跟被告講說「媽媽不可以動手，有甚麼事情
    好好講」，當下被告以右手用力的把我撞開，我退了好幾步
    。我又看到被告用她左手手中的手提袋約A4大小，向甲女方
    向揮去，有揮到甲女的身體，因為甲女是坐著，所以大約是
    肩膀及頭部的部位，我來不及阻擋，我當下嚇到，班級的學
    生看到這情況也都嚇到，事後被告說「裡面的東西是軟的，
    她不會受傷」，說完便從前門離去，我當下看不大出來甲女
    的傷勢，我沒有特別仔細看她的臉，我知道她哭了，趕快去
    找其他老師協助，剛好遇到輔導室的老師，便跟他講這件事
    ，也請輔導老師帶甲女去輔導室看看她的情況，沒多久輔導
    老師就帶她去輔導室了等語（見偵卷第19至25頁）；於原審
    審理時亦證稱：109年10月14日當日早上8點25分我是在班級
    幫忙看顧學生早自修，8點多時接到警衛室的電話說黃○○進
    到學校，媽媽也進來，過幾分鐘後就看到黃○○從我們教室的
    後門走進來，媽媽跟著後面走進來，我本來坐在教室前面的
    電腦桌，面向學生，看到媽媽從後門走進來，我就站起來慢
    慢走過去，媽媽一直問甲女是誰、坐在哪裡，因為我不是他
    們班的老師，只是去幫忙看顧小朋友的，每個小朋友的名字
    我不是很清楚，可能有其他小朋友指著甲女的位子，黃○○的
    媽媽走過去，然後問甲女有沒有打我女兒，常常打她之類的
    ，我看到媽媽動手弄到甲女，我不確定是推還是抓肩膀、手
    臂，我就趕快跑過去旁邊說媽媽有什麼事情，好好用講的不
    要動手，然後黃○○的媽媽就很用力的把我撞開約1公尺遠，
    再拿1個包包往甲女身體揮過去，我不確定揮到哪裡，因為
    甲女身體比較嬌小，我不確定是揮到肩膀、脖子還是胸口，
    但是確認她有拿著袋子揮過去有打到甲女，袋子裡不知道是
    裝衣服還是外套，因為我被推到旁邊去，來不及阻止，我看
    到就趕快過去說什麼事情，請黃○○的媽媽跟他們班導師講，
    不要動手。甲女當時應該是嚇到了，開始啜泣，黃○○媽媽揮
    完之後，她開始慢慢的往教室的前門走說要去找校長，然後
    就往校長室的門口方向走過去，我想說趕快去找其他老師求
    助，在教室門口外面看到輔導室的柏慧老師剛好在樓梯那邊
    ，就請柏慧老師帶甲女去去輔導室，看要讓她休息還是怎麼
    樣，警詢時陳述黃○○母親進到教室來之後，走到甲女位置旁
    邊說你是不是有打我女兒，還不止一次，情緒很激動講了很
    多責難的話，罵完之後她就動手推打甲女身體，我就趕快擋
    在他們的中間，跟她說媽媽不可以動手，有什麼事情好好講
    ，被告就用右手把我撞開，我就退了幾步，看到黃○○的母親
    用她左手中的手提袋約A4大小往甲女方向揮去，有揮到甲女
    身體，甲女是坐著，大約是肩膀、頭部的位置，我來不及阻
    擋，事後被告就說裡面的東西是軟的不會受傷，說完就從前
    門離去等語正確，都是據實陳述，我不記得是什麼樣的袋子
    ，被告拿手提袋揮甲女身體時，我印象中甲女是坐著，被告
    用袋子揮甲女，肩膀、頭部和胸部都有可能揮的到，被告應
    該是站在甲女斜前方，她是揮甲女前方等語（見原審卷第18
    9至198頁）。證人即輔導老師甲○○於原審審理時亦證稱：靖
    娜老師說黃○○媽媽進到教室質問班上同學說誰是甲女，同學
    說了之後，媽媽就問為什麼要打我的小朋友，媽媽可能要過
    去打甲女，靖娜老師有擋在中間，但是可能沒有擋住，所以
    黃○○媽媽有打到甲女，我就進教室找到甲女，小朋友那時候
    看起來是有點受驚嚇、泛淚，所以我就請她到輔導室坐一下
    ，安撫她的情緒轉移她的注意力，我只有問她說你是不是很
    害怕，她說對，她想要回家，她想要找媽媽，我沒有問她身
    體哪裡受傷、疼痛，也未主動看甲女身體狀況或是初步的檢
    查等語（見原審卷第199至202頁）。
  ㈢從而，甲女、乙○○就被告進入教室後，抓住甲女肩膀，質問
    甲女為何毆打黃○○，乙○○上前制止卻遭被告撞開後，被告持
    藍色包包1只揮向甲女等情，於警詢、原審審理時證述歷歷
    ，大致相符，乙○○與被告素不相識，亦無仇怨或糾紛，應無
    誣陷被告甘冒偽證風險而為虛偽陳述之動機。而甲女遭被告
    毆打後感覺疼痛、哭泣，經輔導老師甲○○帶至輔導室安撫情
    緒乙節，亦經甲女、乙○○、甲○○證述明確，故甲女遭被告毆
    打後，情緒上出現害怕、哭泣之真摯反應，亦堪認定乙○○及
    甲女所述被告於上開時間、地點，持藍色包包1個揮擊甲女
    之胸口1下等情，確屬真實無訛。
  ㈣被告於原審審理時自行提出其當日攜帶至現場之藍色包包1個
    供原審扣案，經原審當庭勘驗結果：該藍色包包約A4大小，
    塑膠材質，有多層構造，且有拉鍊，四周有較硬的塑膠環繞
    之情，有該勘驗筆錄在卷可查（見原審卷第206頁），核與
    乙○○所述被告係持約A4大小之袋子揮打等情相符，亦經甲女
    當庭指認被告確係持該藍色包包揮打其胸部。依前揭勘驗筆
    錄可知，被告所持藍色包包體積有A4大小，且有多層構造，
    又四周有較硬的塑膠環繞，經被告用以揮擊甲女之胸口，確
    實足以造成甲女受傷。而甲女於109年10月14日晚間8時13分
    許，前往中山醫學大學附設醫院（下稱中山附醫）就醫，經
    醫師診斷結果為胸部挫傷之情，有中山附醫診斷證明書（見
    偵卷第33頁）及中山附醫於110年9月9日以中山醫大附醫法
    務字第1100008260號函送兒童甲女之病歷附卷可憑（見原審
    卷第125至139頁），而中山附醫所拍攝甲女臨床影像照片，
    亦顯示甲女胸壁紅腫，有該照片在卷可考（見原審卷第145
    頁），核與上開病歷、診斷證明書記載之內容相符。則甲女
    於案發後當日至中山附醫就醫，並經醫師診斷受有前開診斷
    證明書所載之傷害，確與案發時間密接，且與甲女所述遭被
    告毆打後胸部疼痛等情吻合，則甲女因遭被告持藍色包包1
    個揮擊其胸口1下，而受有胸部挫傷之傷害，亦堪認定。
  ㈤被告雖辯稱：乙○○陳述我「推打」甲女，與甲女證述我抓其
    肩膀搖晃不符，且我如何以站立之姿勢推打坐在座位上之甲
    女，就甲女的位置部分，我真的沒有辦法傷害到甲女，認乙
    ○○所述不實等語。惟乙○○並無誣陷被告而為虛偽陳述之動機
    ，業經本院敘明如前。且依乙○○所述，被告進入教室後，站
    立在甲女斜前方抓住甲女肩膀搖晃質問，而彼時乙○○從教室
    前方電腦桌走向甲女及被告所在位置，乙○○之視線極可能有
    一部分遭被告遮檔，而被告抓住甲女肩膀搖晃乙節，業經甲
    女於警詢及原審審理時證述屬實，抓住肩膀搖晃與推打之動
    作相似，則乙○○因而誤認被告推打甲女，亦與常情無違，自
    難據此即認乙○○證述之內容全不可採，然此部分之認定應以
    甲女所述較為正確、可採。另依甲女之證述，被告係抓住其
    肩膀搖晃、質問，被告雖較坐下之甲女為高，然被告彎腰即
    可碰觸、抓住甲女肩膀，並無何違反常理及經驗法則之情事
    。又甲女經被告抓其肩膀搖晃後，身體自無法再緊靠身前之
    課桌，則被告持藍色包包往甲女方向揮擊，當有可能擊中甲
    女胸口，被告前揭辯解，顯係卸責之詞，不足採信。
  ㈥被告另辯稱甲女指述被告雙手抓其肩膀搖晃，然未於就醫時
    提及，亦無任何傷勢，顯不合理，且依甲女就醫時間觀之，
    亦難認其胸部挫傷為被告所為等語。惟甲女係於案發當日晚
    上8時15分至中山附醫就醫，與案發時並非相距甚久，且甲
    女雖遭被告毆打而受有胸部挫傷之傷勢，然傷勢並非甚重，
    故學校老師係於中午始通知甲女父、母，甲女之父、母因仍
    在上班，故於甲女放學後帶同甲女就醫，業經告訴人乙男陳
    述在卷（見本院卷第72頁），此亦與常情無違。又甲女於就
    醫時，家屬即已代為陳述病人早上被同學母親用包包砸胸口
    、抓雙肩搖晃，有中山附醫急診護理紀錄、臨床影像照片在
    卷可參（見原審卷第131、143、144頁），僅因被告抓握力
    道不大而未成傷，故被告前開辯解，顯有誤會。
  ㈦被告再辯稱其因車禍導致雙手無力、左眼複視，無法打傷告
    訴人等語，並提出診斷證明書3張為證。被告雖因車禍後，
    傷及頸部合併左上肢萎縮無力，頸部亦僵硬，雙手無力，易
    頭暈、視物模糊等症狀，於109年2月21日起至110年10月30
    日止至弘濟堂中醫診所就醫，有診斷證明書附卷可參（見本
    院卷第19頁）。然扣案之藍色包包重量輕微，案發當日僅裝
    芭蕾舞衣乙節，業據被告供述在卷（見本院卷第206頁），
    被告持藍色包包揮打甲女後，向乙○○表示「裡面的東西是軟
    的，她不會受傷」等語，亦經乙○○於警詢時陳述明確。則被
    告雖因車禍受傷雙手無力，然因該藍色包包重量甚輕，故被
    告以藍色包包揮打甲女，應無甚困難。且被告彼時如未持藍
    色包包揮打甲女，又何需向乙○○表示包包內之東西是軟的？
    再者，被告因認其女兒黃○○在學校遭甲女罷凌受傷，陸續向
    老師反應，均未獲得妥適之處理，始到學校找甲女乙節，亦
    經被告供述在卷（見原審卷第212頁），並有被告與學校老
    師之LINE對話內容附卷可參（見原審卷第67至75頁）。被告
    進入教室後情緒十分激動，並大聲質問甲女乙節，亦經乙○○
    於警詢時證述在卷，足見被告到校時情緒應極度憤怒。而人
    在極度憤怒及情緒激動之情況下，導致腎上腺素增加分泌，
    心跳與血液流動加速，足使被告力氣增大，得以藍色包包揮
    打甲女，故被告之上開辯解，不足採信。
  ㈧綜上，被告辯稱其和甲女沒有身體接觸云云，顯係事後卸責
    之詞，實難憑採，本案事證明確，被告上開傷害犯行，洵堪
    認定，應予依法論科。至被告另聲請傳喚甲女之診療醫師到
    庭作證，然依前揭診斷證明書、病歷資料及臨床影像照片，
    已堪認定甲女確受有胸部挫傷之傷勢，本件事證已明，被告
    聲請核無調查必要，應予駁回，並予敘明。
三、論罪科刑之理由：
　㈠按兒童及少年福利與權益保障法第112條第1項前段之「成年
    人故意對兒童、少年犯罪者，加重其刑至2分之1」之規定，
    係對被害人為兒童、少年之特殊要件予以加重處罰，乃就犯
    罪類型變更之個別犯罪行為予以加重，屬刑法分則加重之性
    質，成為另一獨立之罪名。且按民法第12條規定：「滿20歲
    為成年」；兒童及少年福利與權益保障法第2條規定：「本
    法所稱兒童，指未滿12歲之人。」被告係63年生，行為時係
    已滿20歲之成年人，另甲女係103年7月生，被害時係未滿12
    歲之兒童，有被告、甲女之年籍資料在卷可稽。而被告為甲
    女同班同學之母親，被告於原審審理時亦自陳其知悉兒童甲
    女未滿12歲，顯見，被告明知兒童甲女未滿12歲，仍為本案
    傷害犯行。
　㈡核被告所為，係犯兒童及少年福利與權益保障法第112條第1
    項前段、刑法第277條第1項之成年人故意對兒童犯傷害罪，
    並加重其刑。起訴書認被告所為係犯刑法第277條第1項之傷
    害罪，容有誤會，惟起訴之基本社會事實同一，且原審及本
    院均已告知變更後之罪名（見原審卷第40、176頁、本院卷
    第168頁），對被告刑事辯護防禦權並不生不利影響，本院
    自仍應予審理，並依法變更起訴法條。
　㈢原判決認被告成年人故意對兒童為傷害犯行，事證明確，適
    用論罪科刑之相關規定，並審酌被告法治觀念薄弱，未以合
    法理性方式溝通及處理事情，且未能克制自己之情緒，竟以
    前揭方式傷害當時年僅6歲之甲女，實屬可責，應予相當之
    非難，並衡酌被告犯罪之動機、目的、手段、犯罪後否認犯
    行之犯後態度，且未與甲女、乙男和解或調解成立，亦未賠
    償甲女、乙男，暨甲女所受傷害情形，且兼衡被告之素行品
    行、教育智識程度、身體健康、生活狀況（詳見原審卷第50
    至65、208頁）等一切情狀，量處拘役45日。並就沒收部分
    說明扣案之藍色包包1個，固係被告為本案犯行時所用之物
    ，然並非屬違禁物，且已欠缺刑法上重要性，爰不予宣告沒
    收，被告於原審審理時自行提出扣案之藍色芭蕾舞衣1件，
    與本案無關，亦不予宣告沒收。經核原審認事用法並無違誤
    ，量刑亦稱妥適，被告上訴否認犯行，尚難憑採，業經本院
    論述如前，故被告上訴為無理由，應予駁回。
四、適用之法律：
    刑事訴訟法第368條。
本案經檢察官楊仕正提起公訴，檢察官甲○○到庭執行職務。
中　　華　　民　　國　　111 　年　　6 　　月　　9 　　日
            刑事第三庭    審判長法　官  楊  真  明
　　　　　　　　　　　　        法　官  李  明  鴻
　　　　　　　　　　　　　      法　官  楊  欣  怡
以上正本證明與原本無異。
如不服本判決應於收受送達後20日內向本院提出上訴書狀，其未
敘述上訴理由者，並得於提起上訴後20日內向本院補提理由書（
均須按他造當事人之人數附繕本）「切勿逕送上級法院」。因疫
情而遲誤不變期間，得向法院聲請回復原狀。

                                書記官  孫  銘  宏
　　　　　　　　　　　　　　　　
中　　華　　民　　國　　111 　年　　6 　　月　　9 　　日
附錄論罪科刑法條：
中華民國刑法第277條
傷害人之身體或健康者，處5年以下有期徒刑、拘役或50萬元以
下罰金。
犯前項之罪，因而致人於死者，處無期徒刑或7年以上有期徒刑
；致重傷者，處3年以上10年以下有期徒刑。

兒童及少年福利與權益保障法第112條
成年人教唆、幫助或利用兒童及少年犯罪或與之共同實施犯罪或
故意對其犯罪者，加重其刑至2分之1。但各該罪就被害人係兒童
及少年已定有特別處罰規定者，從其規定。
對於兒童及少年犯罪者，主管機關得獨立告訴。